最　高　行　政　法　院　裁　定
　　　　　　　　　　　　　　　　　　 94年度裁字第02143號
抗　告　人　乙○○
上列抗告人因與相對人經濟部、甲○○等間服務標章事件，對於
中華民國93年2月25日臺北高等行政法院91年度訴字第1369號裁
定提起抗告。本院裁定如下︰
    主  文
抗告駁回。
抗告訴訟費用由抗告人負擔。
    理  由
一、本件原裁定以：抗告人於民國（下同）88年4月20日以「一
    心ACE」服務標章，指定使用於當時商標法施行細則第49條
    所定商品及服務分類表第42類之服務，向經濟部智慧財產局
    申請註冊，經該局審查，認本件服務標章圖樣上之「一心」
    與相對人甲○○申請在先（88年1月18日申請）之註冊第122
    563號「一心ONE HEART」服務標章之中文相同，且復均指定
    使用於同一或類似之服務標章，依當時商標法第77條準用同
    法第36條及第43條規定，應不予註冊，乃以90年10月16日服
    務標章核駁第29991號審定書予以核駁之處分。抗告人不服
    ，遂循序提起行政訴訟。然本件撤銷訴訟部分，應以原處分
    機關智慧財產局為被告（已另案判決），其以訴願受理機關
    經濟部及商標關係人甲○○為被告，顯非適法，另給付訴訟
    部分，就被告甲○○而言，係私法爭議，就被告經濟部而言
    ，係國家賠償法事件，均應依民事訴訟程序救濟，自不得提
    起行政訴訟，而駁回抗告人關於相對人經濟部及甲○○部分
    之訴。
二、本件抗告意旨略謂：（一）抗告人於原審93年1月13日當庭
    提出「準備（二）及聲請調查證狀」，但遍查91訴1369號宇
    股及92訴5629號宇股均未看到，顯見原審未審酌該狀，自違
    背法令。（二）93年2月12日言詞辯論時，審判長非徐瑞晃
    庭長，但裁定書卻有徐瑞晃庭長之名，故去除徐瑞晃庭長，
    原審僅有2名法官，其組織不合法，構成行政訴訟法第243條
    第1項判決違背法令，且為證明上開事實，依行政訴訟法第
    254條第2項和第3項，請傳訊當時到庭之法官蕭惠芳、法官
    李得灶、書記官陳清容、通譯張詩瑩，並將徐瑞晃庭長之錄
    音與當日審判長之錄音送專家鑑定等語。
三、本院查：
（一）按「關於言詞辯論所定程式之遵守，專以筆錄證之。」此
      觀行政訴訟法第176條準用民事訴訟法第219條規定自明。
      又「原告之訴，有左列各款情形之一者，行政法院應以裁
      定駁回之。但其情形可以補正者，審判長應定期間先命補
      正：一、訴訟事件不屬行政法院之權限者。．．．十、起
      訴不合程式或不備其他要件者。撤銷訴訟，原告於訴狀誤
      列被告機關者，準用第一項之規定。」則分別為行政訴訟
      法第107條第1項第1款、第10款及第2項所明定；其中第2
      項規定於行政訴訟法第5條之課予義務訴訟亦應類推適用
      之。另「經訴願程序之行政訴訟，其被告為左列機關：一
      、駁回訴願時之原處分機關。二、撤銷或變更原處分或決
      定時，為最後撤銷或變更之機關。」行政訴訟法第24條亦
      定有明文；可知，人民對於行政機關之行政處分不服，經
      訴願程序遭駁回後，不論提起撤銷訴訟或課予義務訴訟，
      均應以原處分機關為被告，而非訴願決定機關。
（二）經查，本件原審是於93年2月11日行言詞辯論，並於同日
      辯論終結；而依該日言詞辯論筆錄之記載，其參與言詞辯
      論之法官分別為徐瑞晃、蕭惠芳及李得灶，則依上述行政
      訴訟法第176條準用民事訴訟法第219條規定，本件原裁定
      記載為裁定之法官為徐瑞晃、蕭惠芳及李得灶三人，即無
      法院組織不合法情事；故抗告人據以指摘原裁定有法院組
      織不合法之違法云云，自無可採。而本院亦無再傳訊法官
      蕭惠芳、李得灶、書記官陳清容、通譯張詩瑩，及將審判
      長之錄音送專家鑑定之必要，亦併予敘明。另抗告人是因
      「一心ACE」服務標章之註冊申請遭核駁，提起訴願，經
      訴願決定機關經濟部駁回後，乃向原審法院提起行政訴訟
      ，請求撤銷訴願決定及原處分，准予系爭服務標章之註冊
      ；核抗告人此部分之請求性質上是屬行政訴訟法第5條規
      定之課予義務訴訟類型，依上開所述，應以原處分機關經
      濟部智慧財產局為被告，而抗告人就此部分之請求亦有併
      列經濟部智慧財產局為被告，並經原審另以判決予以駁回
      在案；故原審法院以抗告人此部分之請求，另列訴願決定
      機關經濟部及商標關係人甲○○為被告，顯非適法；暨抗
      告人另以本件乃公務員違法處分，請求相對人經濟部、甲
      ○○與經濟部智慧財產局連帶賠償美金50萬元部分，就相
      對人甲○○而言，係屬私法爭議，就相對人經濟部而言，
      係國家賠償法事件，均應依民事訴訟程序救濟，均非屬行
      政法院權限事件；乃依行政訴訟法第107條第1項第1款及
      第10款規定，裁定駁回關於對相對人經濟部及甲○○部分
      之請求，依上開所述，經核並無不合。至原審雖將抗告人
      起訴聲明中應屬課予義務訴訟類型之「撤銷訴願決定及原
      處分，准予系爭服務標章之註冊」部分，誤載為撤銷訴訟
      ，但於裁定之結論並無影響。故抗告人提起本件抗告，難
      認有理由，應予駁回。
四、依行政訴訟法第104條、民事訴訟法第95條、第78條，裁定
    如主文。
中　　華　　民　　國　　94　　年　　10　　月　　20　　日
                  第五庭審判長法  官　高　啟　燦
                              法  官　蔡　進　田
                              法  官　黃　璽　君
                              法  官　廖　宏　明
                              法  官　楊  惠  欽
以  上  正  本  證  明  與  原  本  無  異
中　　華　　民　　國　　94　　年　　10　　月　　20　　日
　　　　　　　　　　　　　　　書記官　張　雅　琴
